臺北高等行政法院判決
　　　　　　　　　　　　　　　　　　 96年度簡字第00575號
原　　　告　涵碧樓大飯店股份有限公司
代　表　人　甲○○（董事長）
被　　　告　行政院原住民族委員會
代　表　人　乙○○○○○（主任委員）
上列當事人間因原住民族工作權保障法事件，原告不服行政院中
華民國96年05月18日院臺訴字第0960085590號訴願決定，提起行
政訴訟。本院判決如下：
　　主  文
原告之訴駁回。
訴訟費用由原告負擔。
　　事  實
一、事實概要：被告以原告標得外交部民國（以下同）93年續辦
    國內旅館訂房採購，履約期間自93年01月12日至93年12月31
    日，惟於93年01月12日起至93年08月31日止（即該會第一階
    段追繳就業代金截止日），僱用員工總數逾1百人，惟進用
    原住民人數未達原住民族工作權保障法第12條第1項之標準
    ，乃依同條第3項規定，以95年10月26日原民衛字第0950035
    152號處分書，追繳原告原住民就業代金新臺幣（以下同）1
    53,120元。原告不服，提起訴願，經訴願決定駁回，原告猶
    未甘服，遂向本院提起行政訴訟。
二、兩造主張：
甲、原告起訴意旨略以：
  (一)被告曾於93年11月來函要求追繳原住民就業代金，惟該要求
    顯不合理，原告業於94年01月07日函請被告撤銷原處分。
  (二)原告係為配合政府需要提供優惠房價給外交部而簽定「外交
    部國內旅館訂房契約書」，而非一般主動承攬任何政府工作
    或政府向原告採買任何商品合約，乃是被動性配合政府招待
    友邦貴賓之需要，而提供優惠房價。就原告財務部資料顯示
    ，93年整年度外交部於原告消費金額僅有281,152元，然而
    被告卻欲向原告追繳93年的代金153,120元，企業本著支持
    政府辦外交的心給予回饋，卻反之獲得不合理之裁罰，本案
    辦理上顯有不妥。
  (三)勞工保險局對身心障礙者一直都有健全電腦資料庫來維護，
    只要身心障礙者員工加入公司勞保，其即能馬上獲知。惟對
    企業是否已錄用原住民，被告如何勾稽?又依何種標準裁罰?
    以原告為例，自91年05月27日迄今，僱有1名員工彭秋堅，
    其母親為平地山胞，難道該員不能列入原住民嗎?另原告在
    93年02月至09月間也聘雇一位原住民員工余雅鈴從事房務工
    作。因此被告所指在93年01月至07月間原告並未聘請任何原
    住民或未足額聘任，顯係不實之指控。
  (四)被告93年11月來文要求補繳93年代金171,072元，95年07月
    來文要求補繳93年代金153,120元，二次的金額並不一致，
    因此被告在審核企業是否雇用原住民時，是否有一致之標準
    ?是否有再三核對?若企業不提出申議而直接溢繳納代金時，
    該筆溢繳費用的責任又該歸屬於誰?茲附上原告僱用部份原
    住民名單，顯見原告在僱用原住民為員工已確是不遺餘力。
  (五)綜上所述，原處分、訴願決定顯有違法不當。為此，懇請鈞
    院撤銷原處分及訴願決定，俾維權益。
乙、被告答辯意旨略以：
  (一)原告指陳其係為支持政府政策而與外交部簽訂採購契約，反
    而因此遭致不當之裁罰，被告處理上顯有不妥之處，要無可
    採：
  1.原告訴稱：「原告係配合政府需要提供優惠房價給外交部而
    簽定『外交部國內旅館訂房契約書』，而非一般主動承攬政
    府採購案之情形，且外交部於原告消費金額僅281,152元，
    被告卻向其追繳代金153,120元，本案辦理上顯有不妥。」
  2.惟法規規定之特定構成要件事實存在，即應為特定法律效果
    之行為，否則即為違法者，稱為羈束處分；反之，特定構成
    要件事實雖確定存在，但行政機關有權選擇作為與否，或選
    擇不同法律效果之處分，稱為裁量處分。查本法及採購法針
    對依政府採購法投、得標且達一定規模者，應足額僱用原住
    民或繳納代金，其並未以得標廠商所得報酬多寡作為計算代
    金之基礎，亦未以得標廠商之動機作為追繳代金與否之標準
    ，該法規亦無裁量規定，故原處分屬前述之羈束處分甚明。
  3.再者，比例原則僅於裁量處分方有適用之餘地，羈束處分於
    法定構成要件實現時，行政機關即應本於其法定職權作成相
    對應之行政處分，比例原則乃屬立法政策上之考量。易言之
    ，立法者於制訂本法之際，並未選擇以得標廠商所得報酬多
    寡作為代金計算之基礎，而係以廠商國內員工總人數為計算
    之基礎，實已將比例原則納入考量，被告自毋需僭越、代為
    行使職權為是。故被告有依法作成繳納代金處分之義務，原
    處分乃依據法令所為之行政行為，自無違法之可言。
  (二)原告指陳其於得標履約期間已僱有2名原住民員工，被告向
    之追繳未足額進用原住民之代金顯不合理，要無可採：
  1.原告訴稱：「其自91年05月27日迄今，僱有1名原住民員工
    彭秋堅，另在93年02月至93年09月亦聘用另1名原住民員工
    余雅鈴，因此被告所指在93年01月至07月間原告未足額聘用
    原住民，顯係不實之指控。」
  2.惟查彭秋堅之母雖為原住民，但彭秋堅本人並未依原住民身
    分法之規定，取得並登記原住民身分，故被告無從將之列入
    原告已僱用之原住民人數中計算。而余雅鈴雖曾於91年01月
    22日取得原住民身分，然嗣後於同年10月28日喪失原住民身
    分，亦即余雅鈴於原告得標履約期間內（93年01月12日起至
    93年08月31日止），並不具備原住民之身分，故被告亦無從
    將之納入原告已僱用之原住民人數中計算。
  3.另被告追繳之代金金額已經查證確實為153,120元，而93年1
    1月追繳之金額係尚未確實查核標案履約期間之結果，又縱
    有廠商溢繳之情事，被告自當返還溢繳之金額予廠商，併此
    敘明。
  (三)綜上所述，原告之訴顯無理由，爰請判決駁回原告之訴。
　　理  由
一、按「得標廠商於其國內員工總人數逾1 百人者，應於履約期
    間僱用身心障礙者及原住民，人數不得低於總人數百分之二
    ，僱用不足者，除應繳納代金，並不得僱用外籍勞工取代僱
    用不足額部分。」為政府採購法第98條所明定。又原住民族
    工作權保障法第12條第1 項規定：「依政府採購法得標之廠
    商，於國內員工總人數逾1 百人者，應於履約期間僱用原住
    民，其人數不得低於總人數百分之一。」同法第3 項規定：
    「得標廠商進用原住民人數未達第1 項標準者，應向原住民
    族綜合發展基金之就業基金繳納代金。」
二、本件係原告標得外交部93年續辦國內旅館訂房採購，履約期
    間自93年01月12日至93年12月31日，於93年01月12日起至93
    年08月31日止僱用員工總數逾1 百人，惟進用原住民人數未
    達原住民族工作權保障法第12條第1 項之標準，被告乃依同
    條第3 項規定，向原告追繳原住民就業代金153,120 元。原
    告不服，提起訴願，經訴願決定駁回，原告猶未甘服，向本
    院提起行政訴訟，並為如事實欄所載之主張。
三、經查：
  (一)原告於93年1 月12日標得外交部93年度旅館訂房採購案，履
    約期間自93年01月12日至93年12月31日，此有93年1 月12日
    所立契約書、外交部開標紀錄及投標廠商聲明書等影本各一
    份附原卷足憑，且為兩造所不爭執，洵堪認定。
  (二)依外交部以95年06月12日外總購字第09501111560 號函所檢
    具契約書，業已明訂該採購案係依政府採購法辦理及其履約
    期間；原告既屬政府採購法第8 條所謂之廠商，且本件契約
    係有關「提供住宿服務及附帶服務、飯店設施服務」，即屬
    同法第2 條所稱之採購，原告自應依照政府採購法有關規定
    辦理。另據勞工保險局按月提供投保單位投保人數資料，原
    告於該採購案件履約期間國內僱用員工總人數已逾1 百人，
    亦有勞保網路申辦作業等資料在卷可考。
  (三)原住民族工作權保障法第24條第3 項規定「前項及第12條第
    3 項之代金，依差額人數乘以每月基本工資計算。」，另依
    政府採購法施行細則第108 條規定：「得標廠商僱用原住民
    之人數不足前條第2 項規定者，應於每月10日前依僱用人數
    不足之情形，向原住民中央主管機關設立之原住民族就業基
    金專戶，繳納上月之代金。前項代金之金額，依差額人數乘
    以每月基本工資計算；不足1 月者，每日以每月基本工資除
    以30計。」，是以，代金金額以履約期間內之差額人數乘以
    每月基本工資計算，不足1 月者，每日以每月基本工資計算
    。依上開原住民族工作權保障法第12條第1 項規定，原告自
    應於履約期間僱用原住民至少一人，然原告並未僱用原住民
    。從而，被告依同法第12條第3 項之規定，向原告追繳民族
    綜合發展基金之就業基金繳納代金153,120 元，依法自無不
    合。
  (四)再者，依原住民身分法第11條第1 項規定：「原住民身分取
    得、喪失、變更或回復之申請，由當事人戶籍所在地之戶政
    事務所受理，審查符合規定後於戶籍資料及戶口名簿內註記
    或塗銷其山地或平地原住民身分及族別，並通報當事人戶籍
    所在地之鄉公所。」，足認有關原住民身分之變更於戶籍資
    料上已有註記，客觀上並非不能取得，自難執無法查證員工
    身分，而為免除繳納代金之論據。
四、綜上所述，原處分依法自無不合，訴願決定遞予維持，亦無
    違誤。原告仍執前詞，訴請撤銷原處分及訴願決定，為無理
    由，應予駁回。又本件為簡易訴訟程序事件，依卷內資料及
    本院調查所得，事證已臻明確，故不經言詞辯論為之，併此
    敘明。
據上論結，本件原告之訴為無理由，依行政訴訟法第233條第1項
、第236 條、第195 條第1 項後段、第98條第1 項前段，判決如
主文。
中　　華　　民　　國　　96 　　年  　10　　月 　26  　日
                           第七庭　法　官  黃秋鴻
上為正本係照原本作成。
本件以訴訟事件所涉及之法律見解具有原則性者為限，始得於本
判決送達後20日內向本院提出上訴狀並表明上訴理由，如已於本
判決宣示後送達前提起上訴者，應於判決送達後20日內補具上訴
理由（均按他造人數附繕本），且經最高行政法院許可後方得上
訴。
中　　華　　民　　國　　96 　　年  　10　　月 　26  　日
 　　  　　　　　　　   　　　     書記官  林苑珍
